【裁判字號】    91,訴,376
【裁判日期】    920818
【裁判案由】    偽造文書等
【裁判全文】
臺灣臺北地方法院刑事判決                          九十一年度訴字第三七六號
      公  訴  人  臺灣臺北地方法院檢察署檢察官
      被      告  甲○○  男  .
      選任辯護人  田振慶  律師
右列被告因偽造文書等案件，經檢察官提起公訴（八十九年度偵字第二二二四二號）
，本院判決如左：
    主  文
甲○○違反非證券商不得經營證券業務之規定，處有期徒刑肆月，如易科罰金以參佰
元折算壹日，緩刑貳年。
其餘被訴部分無罪。
    事  實
一、甲○○明知津盛豐產業資訊有限公司（下稱津盛豐公司）係丙○○籌設中之公司
    ，嗣因設立登記所需具備之門檻過高因而作罷，並未向臺北市政府建設局及經濟
    部辦理公司登記，且明知證券商須向財政部證券暨期貨管理委員會申請核發營業
    許可及發給許可證照，方得營業，竟於民國八十九年元月起，向丙○○購買或收
    受由其交付抵償債務之立科技股份有限公司（下稱立公司）、臺灣網易科技
    股份有限公司、洋華光電實業股份有限公司、時佑電信網路股份有限公司、協臻
    光電股份有限公司、洪氏英科技股份有限公司、統亞企業股份有限公司、金門酒
    廠實業股份有限公司、全匯通電信股份有限公司等未上市公司股票後，在其位於
    臺北市○○街一四一號三樓住所地，經丙○○同意而借用津盛豐公司名義對外向
    不特定人販售前開股票，從中賺取差價（詳如附表所示），至八十九年四月間，
    復將公司改名為「怡富國際資訊有限公司」，仍未辦理公司登記，繼續對外非法
    從事證券商之證券業務至八十九年六月底。
二、案經法務部調查局臺北市調查處移送臺灣臺北地方法院檢察署檢察官偵查起訴。
    理  由
一、訊據被告甲○○矢口否認有違反證券交易法之犯行，辯稱：本身投資未上市股票
    ，因為親朋好友有需要，才會向丙○○買，再轉給親朋好友，丙○○自己是負責
    人，伊只是轉手。本院查：
  (一)證人丙○○於調查局臺北市調處證稱：八十九年一月開始籌備津盛豐公司，但因
    顧問業，但一直無法通過申請」（見八十九年度偵字第二二二四二號卷第四、五
    頁第九頁反面。」可知，津盛豐公司並非申請核准之證券商，自不得從事證券業
    務。又於本院調查中證稱：「（問：實際上津盛豐公司有無營業？）因為當初建
    金公司歇業之後，我們裡面有一些員工就出來自己做，當初很多人都在作未上市
    股票的買賣，所以個人都去找客人的客戶。（問：有無用津盛豐公司的名片對外
    宣傳？）剛開始我不同意可以用津盛豐的名義，因為津盛豐的登記還沒有下來，
    後來因為大家都希望有一個公司名稱，所以我還是准許大家使用津盛豐名義的名
    片。（問：如果當初用津盛豐名義去買賣股票時，你們會如何處理？）因為最終
    還是在證券公司辦，並不需要用公司名義。而當初因為不知道津盛豐不能核准下
    來，所以還是用津盛豐的名義。未上市股票市面上有行情價，所以都是依照行情
    去成交。」可知，公司員工經丙○○同意後，使用非證券業商之津盛豐公司名義
    對外從事未上市股票之買賣。
  (二)證人即津盛豐公司員工乙○○到庭結證稱：「我們公司除了行政人員之外，還有
    業務，但是業務人員在公司內會有座位，而後來丙○○叫我要寄資料給甲○○並
    且甲○○有匯錢過來，因為丙○○告訴我甲○○會幫我們公司接生意跑業務，但
    是公司不用留座位給他，所以後來我才知道甲○○有幫公司推廣賣未上市股票。
    」、「是甲○○有朋友要買這些股票，然後甲○○才會向我們公司訂這些股票，
    如果我們公司有這些股票，才會將這些股票拿給甲○○。」「我們公司拿到的股
    票價錢會比市價低，我們就以公司訂的比市價低的價錢賣給甲○○，所以甲○○
    如果有能力可以轉賣高的價錢，他就會賺到中間的差價」等語（本院卷第一九三
    、一九四頁）。核與證物編號十一之未上市股票交亦收款單一冊中顯示，收款單
    係以津盛豐公司之名義，客服人員欄為被告之簽名，業經被告供陳在卷，審件人
    欄及收款人欄蓋有乙○○之職戳章、主管則為丙○○之職章，可知，被告招募購
    買未上市股票後，則向購買人收款並由津盛豐公司開立收款單為證明，而賺取買
    入及賣出之價差。
  (三)證人丁○○於於調查局臺北市調處證稱：在津盛豐公司任職期間，公司販售未上
    市股票有全匯通電信、洪氏英科技、臺灣網易等，所有未上市股票的來源均是被
    告自外洽購而來，價格亦是被告所定等語。（見前揭偵查卷第八頁）。於本院調
    查中結證稱：在津盛豐公司上班時，是行政人員，薪水是向被告領取，所以被告
    交代做什麼事就做什麼事，被告及其他業務人員，都是做未上市股票買賣等事務
    等語。可知，被告非僅單純投資，而係居間買賣未上市之股票，從中賺取差額牟
    利，故被告辯稱：均是自己親朋好友有需要，顯然與事實不符。
  (四)被告於調查局供稱：「使用津盛豐公司名稱販售之未上市股票種類有中華電信股
    條，每股以八十四、八十五元買入，再以每股九十元至九十八元賣出，另金門酒
    廠未上市股票每股我以一二五元買入，再以每股一四０賣出，臺灣網易未上市股
    票每股我以八十四、八十五元買入，再以每股九十元至九十八元賣出，洋華光電
    未上市股票每股我以四十餘元買入，每股再以五十五元至六十元賣出，實佑電子
    未上市股票我以每股四十餘元買入，再以每股五十五元賣出，全匯通電子未上市
    股票我以每股三十九元買入，再以每股五十四元賣出，立公司未上市股票以約
    二十三元買入，再以每股三十七元賣出。」「中華電信公司未上市股條賣出七十
    六張，金門酒廠未上市股票賣出二張、臺灣網易未上市股票賣出八張、洋華光電
    未上市股票賣出六張，立電子未上市股票賣出二十張、實佑電子未上市股票賣
    出三十張、全匯通電子未上市股票賣出四張、總計獲利八十餘萬元。」「我係根
    據丙○○所定之價格販售，未上市股票賣給客戶後，客戶即將錢匯入臺北商業銀
    行和平分行我名下之戶頭後，我扣除利潤再將股款匯給丙○○設於華南銀行中山
    北路分行之帳號中。」（見八十九年度偵字第二二二四二號卷第四、五頁），核
    與扣案之台灣網易科技交易紀錄五頁（證物編號二）、怡富國際資訊有限公司股
    票交易匯款單（證物編號三）、金門酒廠股票申購單一冊（證物編號四）、未上
    市股票交易收款單一冊（證物編號十一）、股票影本及交易明細一冊（證物編號
    十三）、證交所股價評估報告乙冊（證物編號十四）、台灣網易股票交易清冊一
    冊（證物編號十五）、被告甲○○記事本一冊（證物編號十六）、股票交易紀錄
    明細七頁（編號二十一）、被告甲○○之存摺一本（證物編號二二）、中華電信
    股票買賣契約書一冊（證物編號三十八）及未上市公司文宣資料等為證，則被告
    從事未上市公司股票之買賣之行為，足堪認定（詳見附表）。
二、按八十九年七月十九日修正公布之證券交易法第六條第一項：「本法所稱有價證
    券，謂政府債券、公司股票、公司債券及經財政部核定之其他有價證券」之立法
    理由，係因本條乃對有價證券定義之條文，修正前（八十六年五月七日修正公布
    ）之證券交易法第六條第一項：「本法所稱有價證券，謂政府債券及公開募集、
    發行之公司股票、公司債券及經財政部核定之其他有價證券」規定中，所謂「公
    開募集、發行」之文字，因與有價證券之定義無關，而係是否屬「豁免交易」應
    考慮之問題，此觀諸證券交易法第七條、第二十二條規定即可明瞭，因此刪除「
    公開募集、發行」之文字（詳見立法院公報第八十九卷第三十九期院會紀錄），
    即可知修正前之證券交易法第六條第一項關於有價證券定義之規定，除上市公司
    股票及已公開發行或募集之未上市公司股票外，尚應包括未公開發行或未公開募
    集之未上市、上櫃公司股票。故被告非證券商，從事未上市股票買賣之業務，自
    應依法論科。
三、被告行為後，證券交易法業於八十九年七月十九日修正公布，自同年月二十一日
    施行，修正後之證券交易法第一百七十五條之法定刑中關於罰金部分，除由銀元
    變更為新台幣外，並由「或科或併科十五萬元以下罰金」提高為「或科或併科新
    台幣一百八十萬元以下罰金」，其餘刑度不變，是比較新舊法結果，以修正前之
    規定，較有利於被告，故依刑法第二條第一項但書規定，自應適用最有利於被告
    之修正前證券交易法第一百七十五條規定處罰。核被告竹所為，係違反證券交易
    法第四十四條第一項非證券商不得經營證券業務之規定，應依同法第一百七十五
    條規定處斷。被告自八十九年一月間起先後出售未上市股票以從事證券業務，乃
    係本於同一方式之營業行為繼續進行，究其行為之本質，應均包括於一個證券業
    務範疇，而屬繼續犯性質之單純一罪，公訴人認被告為連續犯，尚屬違誤。爰審
    酌被告破壞國家對證券市場秩序之管理及其等犯罪之動機、目的、手段、智識程
    度、買賣未上市公司股票之數量、所得之利益及犯罪後否認犯行等一切情狀，量
    處如主文所示之刑；又按被告等犯罪後刑法第四十一條業於九十年一月十日修正
    公布，同年一月十二日生效，將易科罰金之適用範圍擴大為「最重本刑五年以下
    有期徒刑之罪，而受六月以下有期徒刑或拘役之宣告」規定，雖本案被告所犯罪
    名依修正前刑法四十一條規定，本得易科罰金，惟該法條既修正如上，仍屬法律
    變更，依刑法第二條第一項前段之規定，應適用修正後之規定，爰並諭知被告易
    科罰金之折算標準。被告前未曾受有期徒刑以上刑之宣告，有台灣高等法院被告
    全國前案紀錄表一份在卷可證，其因一時失慮，致觸刑章，經此教訓應知所警惕
    而無再犯之虞，本院認對被告所處之刑以暫不執行為適當，爰併宣告緩刑二年，
    以啟自新。（被告於緩刑期間內應確實遵守相關規定，如因故意犯罪致受有期徒
    刑以上刑之宣告者，將撤銷緩刑並執行原有刑期。）扣案之證物，係津盛豐公司
    所有之物，非屬被告所有，本院無從宣告沒收。
四、至於起訴書所載被告販賣中華電信股份有限公司股條一節，經查：依扣案之證物
    編號三十八，所謂中華電信股條，包含中華電信員工簽名切結書、股票轉讓合約
    書、證明書、員工職務證明書、
    及本票一張（以上揭影本）等件，並非中華電信公司發行或開立之文件，核其性
    質僅係私人間之契約書，並非公司開立之新股認購權利證書或價款繳納憑證等，
    且丙○○交付被告用以抵償債務之中華電信股條七十四份，均屬偽造（見卷附八
    十九年度偵字第一五五八六號不起訴處分書），實難認該偽造之中華電信股條為
    證券交易法所規範之有價證券，故此部分與構成要件不符，附此敘明。
五、無罪部分：
  (一)公訴意旨另以：甲○○另意圖為自己不法之所有，明知其僅受讓立公司部分股
    票，並未參與立公司業務之經營或執行，其對於立公司相關之簡介文宣並無
    製作權，竟指示不知情之員工丁○○，依其口頭敘述製作不實之立公司簡介內
    容，誇大該公司獲利預估值，並偽稱有陽信商業銀行儲蓄部（下稱陽信銀行）等
    知名企業為該公司股東，以此招攬顧客，使投資人陷於錯誤，誤信該公司信譽無
    虞，從而購買該公司所販售之各該股票，所得款項均匯入甲○○設在臺北銀行和
    平分行六二Ｚ0000000000號帳戶中，迄八十九年六月止，共賣出上開
    股票一百四十六張，銷售金額計新台幣（下同）一千一百二十餘萬元，均足生損
    害於立公司、陽信商業銀行、第一商業銀行等金融機構之信譽。因認被告涉犯
    刑法之行使偽造私文書罪嫌及詐欺罪嫌。
  (二)按犯罪事實，應依證據認定之，無證據不得推定其犯罪事實，刑事訴訟法第一百
    五十四條定有明文；不能證明被告犯罪者，應諭知無罪之判決，同法第三百零一
    條第一項亦定有明文。又事實之認定應憑證據，如未發現相當證據，或證據不足
    以證明，自不能以推測或擬制之方法，以為裁判之基礎（參照最高法院四十年台
    上字第八六號判例）。
  (三)公訴人認被告涉犯偽造私文書及詐欺罪嫌，無非係以證人丁○○之證述、立公
    司文宣一冊及津盛豐公司宣傳資料一冊等為主要論據。訊據被告坦承指示員工丁○○製作立公司簡介內容，惟辯稱：立公司簡介是依照丙○○交付之立公
    司準備上櫃上市前置作業企畫書資料濃縮而來，以便將公司簡介傳真予客戶，並
    沒有誇大公司獲利之情形，事後陽信銀行通知並非投資立公司即用立可白加以
    更正等語。
  (四)本院查：被告提出之立公司準備上櫃上市前置作業企畫書資料，係案外人陳正
    義提供予丙○○供員工自由取閱，業經證人丙○○到庭證述明確（見本院卷第一
    ０八頁）。依該企畫書第四頁所載，立公司主要股東群包括陽信銀行（雖經立
    可白塗去，然背面仍可辨識）。證人丁○○到庭結證稱：「（證物編號一之立
    公司）資料來源是甲○○給我的。其中第五、六、七、八頁的四張是我打的，但
    是上面有用立可白塗改的部分，不是我塗改的。我從老闆甲○○拿到資料之後，
    告訴我要打那裡，我就打那裡，上面寫什麼我就打什麼。（問：為何當初有說你
    用電腦重新編排？）就是資料拿來之後，我會打上公司的地址、電話及公司的股
    東等重點打上去，因為一整本資料的東西很多，所以甲○○只會抓其中的一些重
    點要我重新編排。」（本院卷第五十三頁），可知，證人丁○○係依照被告所交
    付之立公司企畫書資料，擷取公司地址、電話及股東等重點資料加以編排，因
    原企畫書資料誤載陽信公司為立公司之股東，證人丁○○始於立公司文宣資
    料中繕打陽信銀行，被告並未口頭敘述不實資料提供丁○○製作文宣，被告並無
    偽造私文書或詐欺之故意或行為。
  (五)證人即津盛豐公司員工戊○○結證稱：在公司從事未上市公司股票之買賣，會附
    上宣傳資料，如果是用傳真，則會擷取基本資料之重點，傳真予客戶，但是不會
    更改，不會擅自應加或減少股東之資料，除非原本提供之資料即不正確等語（見
    本院卷第一二三頁），可知，津盛豐公司員工推銷未上市股票之際，為了傳真方
    便，會將所推銷之公司資料擷取重點做成文稿，被告辯稱：指示丁○○將立公
    司資料濃縮彙整方便傳真等語，堪以採信。被告並未查證陽信銀行並非立公司
    股東，雖有疏失，然與刑法偽造私文書及詐欺罪嫌必須行為人故意為不實之行為
    ，有所不同，自難以該罪責相繩。
  (六)綜上所述，公訴人所舉之證據尚不足認定被告有何偽造私文書或詐欺之故意或犯
    行，本院復查無其他積極證據證明被告有何公訴人所指之犯行，被告犯罪嫌疑不
    足，本院自應為無罪之諭知。
據上論斷，應依刑事訴訟法第二百九十九條第一項前段、第三百零一條第一項、修正
前證券交易法第四十四條第一項、第一百七十五條，刑法第十一條前段、第二條第一
項、修正後刑法第四十一條第一項前段，刑法第七十四條第一款、罰金罰鍰提高標準
條例第第二條，判決如主文。
本案經檢察官張安箴到庭執行職務
中      華      民      國    九十二    年      八      月     十八     日
                                    臺灣臺北地方法院刑事第五庭
                                        審判長法  官  廖紋妤
                                              法  官  黃紹紘
                                              法  官  紀文惠
右正本證明與原本無異。
如不服本判決，應於判決送達後十日內向本院提出上訴狀（應抄附繕本）。告訴人或
被害人如對於本判決不服者，應具備理由請求檢察官上訴，其上訴期間之計算係以檢
察官收受判決正本之日期為準。
                                              書記官  林妙穗
中      華      民      國    九十二    年      八      月     十八     日
附表：
   ┌─────────┬───────┬───────┬────┐
   │  未上市公司名稱  │ 買入價格(元) │ 賣出價格(元) │ 張數   │
   ├─────────┼───────┼───────┼────┤
   │    金門酒廠      │     125      │    140       │   2    │
   ├─────────┼───────┼───────┼────┤
   │    臺灣網易      │    84-85     │    90-98     │   8    │
   ├─────────┼───────┼───────┼────┤
   │    洋華光電      │   40餘元     │    55-60     │   6    │
   ├─────────┼───────┼───────┼────┤
   │    力科技      │     23       │     38       │   20   │
   ├─────────┼───────┼───────┼────┤
   │    時佑電子      │   40餘元     │     55       │   30   │
   ├─────────┼───────┼───────┼────┤
   │    全匯通        │     39       │     54       │   4    │
   ├─────────┼───────┼───────┼────┤
   │    協臻光電      │    不詳      │     60       │   3    │
   ├─────────┼───────┼───────┼────┤
   │    統亞企業      │    不詳      │    28-32     │   4    │
   ├─────────┼───────┼───────┼────┤
   │    洪氏英光電    │    不詳      │    70-75     │   11   │
   └─────────┴───────┴───────┴────┘
附錄本案論罪法條：
修正前證券交易法第四十四條第一項：
證券商須經主管機關之許可及發給許可證照，方得營業；非證券商不得經營證券業務
。
修正前證券交易法第一七五條：
違反第十八條第一項、第二十二條、第二十八條之二第一項、第四十三條第一項、第
四十三條之一第二項、第三項、第四十三條之五第二項、第三項、第四十三條之六第
一項、第四十四條第一項至第三項、第六十條第一項、第六十二條第一項、第九十三
條、第九十六條至第九十八條、第一百十六條、第一百二十條或第一百六十條之規定
者，處二年以下有期徒刑、拘役或科或併科新臺幣一百八十萬元以下罰金。


司法院資訊處製作；財團法人民間司法改革基金會備份。
